臺灣士林地方法院民事判決
109年度訴字第1632號
原      告
即反訴被告  吳順琳  
            吳佳恩  
共      同
訴訟代理人  賈世民律師
追加原告  
即反訴被告  吳詹美完
兼  訴  訟  
代  理  人  吳俊賢  
被      告
即反訴原告  台灣卡多摩嬰童館股份有限公司  
法定代理人  黃瑞桐  
訴訟代理人  林光彥律師
            楊蕙謙律師
上列當事人間請求遷讓房屋等事件，本院於民國111年1月13日言
詞辯論終結，判決如下：
    主  文
一、本訴部分：
　㈠被告應給付新臺幣113萬元，及自民國109年10月14日起至清
    償日止，按年息5%計算之利息予被繼承人吳秀雄之全體繼承
    人即原告及追加原告公同共有。
  ㈡被告應給付新臺幣66萬0,968元予被繼承人吳秀雄之全體繼承
    人即原告及追加原告公同共有。
　㈢原告及追加原告其餘之訴駁回。
　㈣訴訟費用由被告負擔70%，餘由原告及追加原告連帶負擔。
　㈤本部分判決第一項於原告及追加原告以新臺幣37萬6,000元為
    被告供擔保後，得假執行。但被告如以新臺幣113萬元為原
    告及追加原告預供擔保，得免為假執行。
  ㈥本部分判決第二項於原告及追加原告以新臺幣22萬元為被告
    供擔保後，得假執行。但被告如以新臺幣66萬0,968元為原
    告及追加原告預供擔保，得免為假執行。
  ㈦原告及追加原告其餘假執行之聲請駁回。
二、反訴部分：
  ㈠反訴原告之訴及假執行之聲請均駁回。
　㈡反訴訴訟費用由反訴原告負擔。
    事實及理由
壹、程序方面：
一、按被告於訴之變更或追加無異議，而為本案之言詞辯論者，
    視為同意變更或追加，民事訴訟法第255條第2項定有明文。
    本件原告即反訴被告吳順琳、吳佳恩（下合稱原告，分稱吳
    順琳、吳佳恩）起訴追加其被繼承人吳秀雄之繼承人吳詹美
    完、吳俊賢為原告（見本院卷㈠第12、17、18頁），吳詹美
    完、吳俊賢均未予爭執（見本院卷㈠第398至400頁），被告
    台灣卡多摩嬰童館股份有限公司（下稱卡多摩公司）對之亦
    無異議而為本案之言詞辯論（見本院卷㈠第321、322頁），
    是依上說明，應予准許。
二、按訴狀送達後，原告不得將原訴變更或追加他訴，但請求之
    基礎事實同一者，不在此限，民事訴訟法第255條第1項第2
    款定有明文。本件原告方面就訴之聲明第1項部分，原係依
    民法第1148條第1項、第1151條、第767條第1項前段、第821
    條、第828條第2項等規定，訴請卡多摩公司應將門牌號碼臺
    北市○○區○○○路00號1樓房屋（下稱系爭房屋）騰空遷讓返還
    （見本院卷㈠第320、321頁）；嗣則增加援引民法第455條、
    第831條準用第828條第3項等規定為其請求權基礎（見本院
    卷㈠第367、368、399頁）。本院審酌該追加之訴與原訴之原
    因事實，均為系爭房屋應否返還原告、追加原告即反訴被告
    吳詹美完、吳俊賢（下合稱追加原告，分稱吳詹美完、吳俊
    賢；原告及追加原告下合稱全體原告）之爭議，有其社會事
    實上之關聯性，且就原請求所主張之事實及證據資料，於追
    加之訴亦得加以利用，並無害於卡多摩公司程序權之保障；
    況基於同一房屋是否返還所生之紛爭於同一程序加以解決，
    避免重複審理，進而為統一解決紛爭，亦符訴訟經濟。是其
    所為，核屬請求之基礎事實同一，依上說明，應予准許。
三、按被告於言詞辯論終結前，得在本訴繫屬之法院，對於原告
    及就訴訟標的必須合一確定之人提起反訴。反訴之標的，如
    專屬他法院管轄，或與本訴之標的及其防禦方法不相牽連者
    ，不得提起。當事人意圖延滯訴訟而提起反訴者，法院得駁
    回之，民事訴訟法第259條、第260條第1項、第3項分別定有
    明文。查卡多摩公司係於本訴言詞辯論終結前，在本院對原
    告及就訴訟標的必須合一確定之追加原告，就與本訴之標的
    及其防禦方法相牽連之押租保證金之法律關係提起反訴（見
    本院卷㈠第496至537、572頁），且通觀本件審理程序進程，
    尚難認卡多摩公司提起反訴係意圖延滯訴訟，是依上說明，
    卡多摩公司所提反訴，程序上並無不合，應予准許。
貳、實體方面：
一、全體原告主張：
　㈠本訴部分：
　1.原告主張略以：緣吳秀雄前於民國104年6月29日與卡多摩公
    司簽訂房屋租賃契約（下稱系爭租約㈠），將系爭房屋出租
    予卡多摩公司，租期自104年8月15日至109年8月31日止，約
    定每月租金為新臺幣（下同）10萬元，並自106年9月1日起
    調整為每月租金11萬元，卡多摩公司已交付保證金30萬元（
    下稱系爭保證金）。嗣吳秀雄於108年5月30日死亡，由全體
    原告共同繼承，而系爭租約㈠之租期業於109年8月31日屆滿
    ，其租賃關係已消滅，卡多摩公司迄仍無權占用系爭房屋，
    故伊等自得依法請求卡多摩公司返還系爭房屋。又卡多摩公
    司未依系爭租約㈠給付全體原告自108年8月起至109年8月止
    之租金共計143萬元（下稱系爭租金），故伊等亦得依約請
    求卡多摩公司給付系爭租金。另卡多摩公司迄仍未返還系爭
    房屋，持續受有相當於租金之利益，致全體原告受損害，並
    違反系爭租約㈠之約定，故伊等得依法請求卡多摩公司按月
    給付不當得利11萬元，暨依約請求卡多摩公司按月給付按租
    金2倍計算之違約金22萬元等情。爰依繼承之法律關係，併⑴
    依民法第767條第1項前段、第821條、第828條第2項規定，
    或民法第455條、第831條準用828條第3項規定，聲明擇一求
    為命：卡多摩公司應將系爭房屋騰空遷讓返還原告及其他公
    同共有人全體；⑵依系爭租約㈠第3條、第9條第5項約定、民
    法第831條準用828條第3項規定，聲明求為命：卡多摩公司
    應給付143萬元，及自起訴狀繕本送達卡多摩公司之翌日（
    即109年10月14日）起至清償日止，按年息5%計算之利息予
    全體原告公同共有；⑶依民法第179條規定、系爭租約㈠第7條
    第4項約定、民法第831條準用828條第3項規定，聲明求為命
    ：卡多摩公司應自109年9月1日起至騰空遷讓返還系爭房屋
    之日止，按月給付33萬元予全體原告公同共有之判決，並願
    供擔保聲請宣告假執行。
　2.追加原告就訴之聲明並無補充，另補充陳述事實略以：卡多
    摩公司業於109年12月31日搬離系爭房屋，並於110年1月20
    日辦理點交，系爭房屋已經空很久。又卡多摩公司已給付吳
    詹美完系爭房屋自108年8月起至109年11月止租金總計176萬
    元，扣除卡多摩公司代扣之稅額及二代健保補充費後，實際
    給付吳詹美完共計155萬0,384元等語（見本院卷㈠第322、54
    0至542、570至572頁）。
　㈡反訴部分：
　1.原告陳述略以：卡多摩公司迄未遷讓交還系爭房屋予全體原
    告公同共有，亦積欠系爭租金尚未給付，其反訴請求返還系
    爭保證金，顯屬無據等語，資為抗辯。並聲明：卡多摩公司
    之訴及假執行之聲請均駁回。
  2.追加原告就答辯聲明並無補充，另補充陳述事實略同上㈠2.
    部分所示。　
二、卡多摩公司則以：
　㈠本訴部分：兩造於109年8月31日後就系爭房屋有不定期租賃
    契約關係存在，伊繼續占有使用系爭房屋係屬合法。縱兩造
    無不定期租賃關係存在，吳秀雄之配偶吳詹美完亦為有權決
    定系爭房屋出租管理之人，伊基於與吳詹美完間於108年7月
    31日簽訂之房屋租賃契約（下稱系爭租約㈡），亦屬有權占
    有。而伊業於109年12月31日自系爭房屋搬遷完畢，並於110
    年1月20日由追加原告點交完成，伊既已返還系爭房屋而非
    現占有人，自無從返還系爭房屋。又吳詹美完為有權受領系
    爭房屋租金之人，伊已給付系爭租金予吳詹美完，故已履行
    清償義務。再縱認吳詹美完無權決定出租管理事宜，伊亦為
    善意信賴吳詹美完有權出租，係善意占有，並非無法律上原
    因受有利益；縱認伊有不當得利，因伊已於109年12月31日
    搬遷，其計算期間應為109年9月1日至109年12月31日。另伊
    並無違約情形，且全體原告並無損失，不得請求違約金；縱
    認得請求違約金，亦顯屬過高。伊並得就已支付之系爭保證
    金及吳詹美完已受領自108年8月起至109年11月止之176萬元
    租金主張抵銷等語，資為抗辯。並聲明：全體原告之訴及其
    假執行之聲請均駁回，並願供擔保聲請宣告免為假執行。
　㈡反訴部分：系爭租約㈠因租賃期限到期而成為不定期租賃契約
    ，伊業於109年11月12日通知不再承租，並於109年12月31日
    搬離系爭房屋，至遲於110年1月20日已點交返還，而全體原
    告既為吳秀雄之繼承人，自應依約返還系爭保證金。又系爭
    租約㈠既已終止，全體原告即無繼續享有系爭保證金之權利
    ，係無法律上原因受有利益，致伊受有30萬元之損害，亦應
    依法返還系爭保證金等情。爰依系爭租約㈠第4條約定、民法
    第179條規定及繼承之法律關係，聲明擇一求為命：全體原
    告應連帶給付伊30萬元，及加計自民事綜合辯論意旨暨反訴
    狀繕本送達翌日起算之法定遲延利息之判決，並願供擔保聲
    請宣告假執行。
三、兩造不爭執事項（見本院卷第322、323、572、577頁）：
　㈠卡多摩公司與吳秀雄於104年6月29日就吳秀雄所有系爭房屋
    簽訂系爭租約㈠，由卡多摩公司向吳秀雄承租系爭房屋，租
    期自104年8月15日起至109年8月31日止，約定每月租金為10
    萬元，並自106年9月1日起調整為每月租金11萬元，卡多摩
    公司已交付系爭保證金。
　㈡吳秀雄於108年5月30日死亡，吳順琳、吳佳恩、吳俊賢為吳
    秀雄之子女，吳詹美完為吳秀雄之配偶，為吳秀雄之全體繼
    承人。
　㈢卡多摩公司已給付系爭房屋自104年8月15日起至108年7月31
    日止之租金予吳秀雄。
　㈣卡多摩公司已給付吳詹美完系爭房屋自108年8月起至109年11
    月止租金總計176萬元，扣除卡多摩公司代扣之稅額及二代
    健保補充費後，實際給付吳詹美完共計155萬0,384元。
　㈤兩造就110年1月1日至1月20日期間，若以原租金數額換算，
    換算金額為7萬0,968元不爭執。
四、本院之判斷：
　㈠關於請求返還系爭房屋部分：
　1.按所有人對於無權占有或侵奪其所有物者，得請求返還之。
    承租人於租賃關係終止後，應返還租賃物。各共有人對於第
    三人，得就共有物之全部為本於所有權之請求。但回復共有
    物之請求，僅得為共有人全體之利益為之。公同共有人之權
    利義務，依其公同關係所由成立之法律、法律行為或習慣定
    之。第821條規定，於公同共有準用之。公同共有物之處分
    及其他之權利行使，除法律另有規定外，應得公同共有人全
    體之同意。本節（即民法第三編物權第二章所有權第四節共
    有）規定，於所有權以外之財產權，由數人共有或公同共有
    者準用之。繼承人自繼承開始時，除本法另有規定外，承受
    被繼承人財產上之一切權利、義務。繼承人有數人時，在分
    割遺產前，各繼承人對於遺產全部為公同共有，民法第767
    條第1項前段、第455條前段、第821條、828條、第831條、
    第1148條第1項本文、第1151條分別定有明文。又當事人主
    張有利於己之事實者，就其事實有舉證之責任，民事訴訟法
    第277條本文亦有明定。
　2.按租賃期限屆滿後，承租人仍為租賃物之使用收益，而出租
    人不即表示反對之意思者，視為以不定期限繼續契約，民法
    第451條固定有明文。惟民法第451 條所定出租人於租期屆
    滿後須即表示反對之意思，始生阻止續租之效力，意在防止
    出租人於租期屆滿後，明知承租人就租賃物繼續使用收益而
    無反對之表示，過後忽又主張租賃關係消滅，使承租人陷於
    窘境而設，並非含有必須於租賃屆滿時，始得表示反對之意
    義存在。故於訂約之際訂明期滿後絕不續租，或續租應另訂
    契約者，仍難謂不發生阻止續約之效力（最高法院109年度
    台上字第899號判決意旨參照）。查系爭租約㈠第2條約定：
    「租賃期限：自民國104年8月15日起，至民國109年8月31日
    止」、第7條第4項約定：「本契約租賃期間屆滿後，非經雙
    方合意另訂新約，視為不再續租」（見本院卷㈠第36、37頁
    ），足見於系爭租約㈠訂約之際，已訂明系爭租約㈠租賃期間
    屆滿後，「非經雙方合意另訂新約，視為不再續租」，而具
    體、明白表示系爭租約㈠租賃期滿後續租應另訂新約之意思
    ，是依上說明，應認其已發生阻止續約之效力，尚無民法第
    451條關於租賃契約默示更新規定之適用。卡多摩公司辯稱
    系爭租約㈠已成為不定期限之租約云云（見本院卷㈡第34至36
    頁），尚非可採。
　3.卡多摩公司雖執前詞辯稱其基於系爭租約㈡亦屬有權占有云
    云（見本院卷㈡第28頁），並舉訴外人即吳佳恩之配偶陳世
    峰與吳俊賢之LINE通訊軟體對話紀錄（下稱系爭對話紀錄）
    、吳俊賢陳述、系爭租約㈡、本院109年度家財訴字第15號裁
    定等為證。惟查：
　⑴系爭對話紀錄雖顯示：「陳世峰：已經跟你提過了，順琳佳
    恩打一開始，根本沒有想錢，還找律師代書要將房子轉給媽
    。但爸精神狀態不好，所以辦不成」等字樣（見本院卷㈠第1
    91、212頁），然此僅能說明原告於吳秀雄死亡前，曾欲協
    助將系爭房屋移轉予吳詹美完，但因吳秀雄精神狀態不佳故
    未辦成等情，尚難以此證明原告於吳秀雄死亡後，曾有授權
    或同意吳詹美完出租管理系爭房屋，並以吳詹美完個人名義
    與卡多摩公司另訂新租約。至吳俊賢雖曾陳稱：「……系爭租
    約㈡是我跟媽媽跟被告簽，當初是吳順琳、吳佳恩也同意……
    」等語（見本院卷㈠第399、400頁），然其嗣已結稱：「……
    吳順琳、吳佳恩也都同意出租，只是對於租金要放哪裡有爭
    議，他們是主張要放在父親戶頭……」等語（見本院卷㈠第576
    頁），並提出未經全體原告簽章之租金分配切結書、系爭租
    約㈡等件為佐（詳見本院卷㈠第604至622頁），足見原告與追
    加原告間對於系爭房屋之租金分配相關事宜實仍存有爭議，
    則於此情況下，自難遽認原告確有授權或同意吳詹美完出租
    管理系爭房屋，並以吳詹美完個人名義另行簽訂系爭租約㈡
    內容之意思。
　⑵又由自己之行為表示以代理權授與他人，或知他人表示為其
    代理人而不為反對之表示者，對於第三人應負授權人之責任
    ，民法第169條本文固定有明文。惟此係以代理人雖無代理
    權，而因有可使第三人信其有代理權之正當理由，遂由法律
    課以授權人之責任者而言（最高法院84年度台上字第595號
    判決意旨參照）；並應以無代理權人以本人之名義與第三人
    為法律行為時，本人有無上開行為以為斷（最高法院108年
    度台上字第20號判決意旨參照）。查系爭租約㈡，係由吳詹
    美完以其個人名義出租予卡多摩公司，吳詹美完並未表明代
    理全體原告締約之意旨（見本院卷㈠第616至622頁），是依
    上說明，自不生表見代理之問題。卡多摩公司辯稱系爭租約
    ㈡係吳詹美完代理全體原告所為之租約，原告應負表見代理
    授權人責任云云（見本院卷㈠第510至513頁），不無誤會。
　⑶卡多摩公司雖另辯稱吳詹美完對吳秀雄有剩餘財產分配請求
    權，追加原告合計持有系爭房屋3/4之權利，已逾2/3，故追
    加原告應有權決定系爭房屋之出租及相關管理事宜云云（見
    本院卷㈠第508至510頁、卷㈡第31至34頁），並提出本院109
    年度家財訴字第15號裁定為證（見本院卷㈠第355、364頁）
    。惟按共有物之管理，除契約另有約定外，應以共有人過半
    數及其應有部分合計過半數之同意行之。但其應有部分合計
    逾2/3者，其人數不予計算。第820條規定，於公同共有準用
    之，民法第820條第1項、第828條第2項固分別定有明文。然
    卡多摩公司所提上開裁定，僅能說明原告與吳詹美完等間尚
    另案涉有夫妻剩餘財產分配事件，且原告已提起上訴等情，
    則依其情形，吳詹美完對吳秀雄究有無剩餘財產分配請求權
    暨其具體內容為何？仍有未明。此外，卡多摩公司復未提出
    其他相當之證據，證明追加原告就系爭房屋確實有合計逾2/
    3之權利，則卡多摩公司此部分所辯，即難憑採。
　⑷綜上，卡多摩公司執前詞辯稱其基於系爭租約㈡亦屬有權占有
    云云，並非可採。系爭租約㈠於109年8月31日既因租賃期限
    屆滿而消滅，且依現有卷證資料，全體原告亦未與卡多摩公
    司合意另訂新租約，則卡多摩公司自系爭租約㈠租賃期限屆
    滿後，對全體原告而言，即屬無權占有系爭房屋，應堪認定
    。
　4.復按⑴租約終止後，出租人除得本於租賃物返還請求權，請
    求返還租賃物外，倘出租人為租賃物之所有人時，並得本於
    所有權之作用，依無權占有之法律關係，請求返還租賃物（
    最高法院101年度台上字第1152號判決意旨參照）。⑵民法第
    821條但書所稱之利益，乃指客觀之法律上利益而言，至各
    共有人實際上曾否受有利益，或其主觀上有否行使回復共有
    物請求權之意思，原非所問（最高法院90年度台上字第2219
    號判決意旨參照）。⑶原告之權利保護要件是否具備，應以
    事實審最後言詞辯論終結時之狀態定之（最高法院84年度台
    上字第1590號判決意旨參照）。經查：
　⑴全體原告乃系爭房屋之公同共有人，為兩造所不爭執（參不
    爭執事項㈠㈡所示），且卡多摩公司自系爭租約㈠租賃期限屆
    滿後，對全體原告而言，屬無權占有系爭房屋，亦如前述，
    則依首揭規定及上開說明，系爭房屋各公同共有人，自得本
    於所有權之作用，為全體原告客觀之法律上利益，對卡多摩
    公司為回復系爭房屋之請求。
　⑵卡多摩公司陳稱：伊業於109年12月31日自系爭房屋搬遷完畢
    ，並於110年1月20日由追加原告點交完成；系爭房屋之點交
    ，係實現及滿足共有人之所有權，且係為共有人全體之利益
    為之等語（見本院卷㈠第500至502頁），業據其提出卡多摩
    嬰童館天母店點交清單（下稱系爭清單）及授權書等件為證
    （見本院卷㈠第360、361、540至542頁）。吳俊賢並已結稱
    ：卡多摩公司是110年1月20日正式將系爭房屋點交返還全體
    原告，追加原告於110年1月20日當天所為的點交動作，是為
    了全體公同共有人的利益而為；追加原告是基於系爭房屋的
    返還請求權，為了全體公同共有人的利益請求卡多摩公司騰
    空交還系爭房屋予全體原告等語（見本院卷㈠第574至576頁
    ），足徵追加原告於110年1月20日所為之點交，諒係本於其
    所有權之作用，為全體原告客觀之法律上利益，對卡多摩公
    司為回復系爭房屋之請求，且卡多摩公司亦係基此認知點交
    系爭房屋予追加原告而返還之。
　⑶原告雖否認系爭清單之形式及實質真正，並泛稱系爭清單係
    臨訟始以倒填日期方式製作內容不實之文書云云（見本院卷
    ㈡第7、8頁）。惟查，吳俊賢業結稱：系爭清單上簽名均為
    真正、記載內容都是真實等語（見本院卷㈠第573、574頁）
    ，且細觀系爭清單上所示「地下室樓梯右前方」之現場照片
    ，亦與卡多摩公司前於110年1月28日所提原告未爭執之現場
    照片雷同（見本院卷㈠第190、210、361、541頁），是客觀
    上尚難認系爭清單非屬真正。此外，原告復未舉出其他相當
    之證據以實其說，是原告此部分主張，即難憑採。
　⑷原告雖又稱：依系爭租約㈡所載，出租人係吳詹美完個人，而
    授權書亦係由出租人吳詹美完個人授權吳俊賢與卡多摩公司
    辦理房屋點交事宜，卡多摩公司係依系爭租約㈡辦理合意解
    除及點交房屋而與系爭租約㈠毫無干係云云（見本院卷㈡第8
    頁），並舉系爭租約㈡、系爭清單及授權書等件為證。然查
    ，細觀系爭清單及授權書內容（見本院卷㈠第360、361、540
    至542頁），並未明載係針對系爭租約㈡辦理合意解除及點交
    ，且其上除有「吳詹美完」之簽名外，尚有「吳俊賢個人（
    未表明代理意旨）」之簽名，暨以手寫方式記載：「押金部
    份，待官司判決釐清後歸還台灣卡多摩嬰童館（股）公司」
    等似與系爭租約㈠之押租保證金（即系爭保證金）相關之字
    樣，是自難認其與系爭租約㈠毫無干係。此外，原告復未舉
    出其他相當之證據以實其說，是原告此部分主張，亦難憑採
    。
　⑸綜上，追加原告既已於110年1月20日本於其所有權之作用，
    為全體原告客觀之法律上利益，對卡多摩公司為回復系爭房
    屋之請求，且卡多摩公司亦已基此認知點交系爭房屋予追加
    原告而返還之，則於本件言詞辯論終結前，追加原告行使之
    前開請求權，實已達回復系爭房屋之目的，是全體原告再就
    系爭房屋行使本件請求權請求返還，依上說明，尚難認有理
    由。又卡多摩公司返還系爭房屋後，全體原告欲如何管理系
    爭房屋，此乃全體原告間內部之事，尚非卡多摩公司所得過
    問，如全體原告內部涉有爭議，自宜循相關程序謀求解決，
    併此敘明。
　㈡關於請求給付租金部分：
　1.按系爭租約㈠約定每月租金為10萬元，並自106年9月1日起調
    整為每月租金11萬元，此觀系爭租約㈠第3條、第9條第5項約
    定自明（見本院卷㈠第36、37頁，另參不爭執事項㈠所示）。
    又依債務本旨，向債權人或其他有受領權人為清償，經其受
    領者，債之關係消滅，民法第309條第1項定有明文。再公同
    共有人受領公同共有債權之清償，應共同為之。未得全體公
    同共有人之同意，無由其中一人或數人單獨受領之權。債務
    人倘僅向其中一人清償，尚不生消滅債權之效力（最高法院
    105年度台上字第2358號判決意旨參照）。本件卡多摩公司
    雖已給付系爭房屋自108年8月起至109年11月止租金予吳詹
    美完（參不爭執事項㈣所示），惟此是否發生清償公同共有
    之系爭租金債權之效力，仍應視吳詹美完究否有單獨受領之
    權為斷。
　2.卡多摩公司雖辯稱吳詹美完為有權受領系爭房屋租金之人，
    其已給付系爭租金予吳詹美完，故已履行清償義務云云（見
    本院卷㈡第28頁）。惟查，本件尚難認原告於吳秀雄死亡後
    ，確有授權或同意吳詹美完出租管理系爭房屋，並以吳詹美
    完個人名義另行簽訂系爭租約㈡內容之意思等情，業如前述
    ，且卡多摩公司復未再舉出其他相當之證據，證明原告確已
    授權或同意吳詹美完立於系爭租約㈠出租人之地位，受領公
    同共有之系爭租金債權之清償，則依上說明，卡多摩公司縱
    曾向吳詹美完給付前開款項（參不爭執事項㈣所示），對全
    體原告而言，仍不生消滅系爭租金債權之效力。
　3.按保證金在擔保承租人租金之給付及租賃債務之履行，在租
    賃關係終了，若承租人有欠租或其他債務不履行時，其所交
    付之保證金，無須當事人之意思表示，發生當然抵充之效力
    （最高法院90年度台上字第1432號判決意旨參照）。查系爭
    租約㈠第4條既約明：系爭保證金於終止租賃契約或租賃期間
    屆滿，卡多摩公司遷讓交還房屋並扣除卡多摩公司積欠之債
    務後，始無息返還（見本院卷㈠第36頁），則依上說明，系
    爭保證金於系爭租約㈠租賃期間屆滿而卡多摩公司仍積欠系
    爭租金時，即已發生當然抵充之效力。據此，卡多摩公司尚
    積欠系爭租約㈠之租金應為113萬元（計算式：143萬元－30萬
    元＝113萬元），全體原告自得依系爭租約㈠第3條、第9條第5
    項約定、民法第831條準用828條第3項規定及繼承之法律關
    係，請求卡多摩公司如數給付予全體原告公同共有。
　㈢關於請求返還不當得利部分：　
　1.按無法律上之原因而受利益，致他人受損害者，應返還其利
    益。雖有法律上之原因，而其後已不存在者，亦同，民法第
    179條定有明文。又無權占有他人房屋，可能獲得相當於租
    金之利益為社會通常之觀念（最高法院109年度台上字第235
    0號裁定意旨參照）。本件卡多摩公司於系爭租約㈠109年8月
    31日租賃期限屆滿而消滅後，對吳秀雄之全體繼承人即全體
    原告而言，既屬無權占有系爭房屋，即係以侵害行為取得應
    歸屬全體原告權益內容之利益，致全體原告受有損害，而不
    具保有該利益之正當性。又卡多摩公司雖陳稱其已於109年1
    2月31日搬遷云云，然其乃至110年1月20日始將系爭房屋點
    交返還等情，業如前述，則全體原告請求卡多摩公司返還自
    109年9月1日起至110年1月20日止（下稱系爭期間）相當於
    租金之不當得利，於法即無不合。
　2.卡多摩公司雖辯稱：縱認吳詹美完無權決定出租管理事宜，
    伊亦為善意信賴吳詹美完有權出租，係善意占有，並非無法
    律上原因受有利益云云（見本院卷㈡第28頁）。惟按所有人
    得否依不當得利之法律關係，向承租人請求返還占有使用租
    賃物之利益，應視承租人是否善意而定，倘承租人為善意，
    依民法第952條規定，得為租賃物之使用及收益，其因此項
    占有使用所獲利益，對於所有人不負返還之義務，自無不當
    得利可言；倘承租人為惡意時，對於所有人言，其就租賃物
    並無使用收益權，即應依不當得利之規定，返還其所受利益
    （最高法院91年度台上字第1537號判決意旨參照）。查卡多
    摩公司早於108年10月29日即以存證信函通知吳詹美完其收
    到其他繼承人來信告知遺產歸屬尚待釐清（見本院卷㈠第170
    頁），且卡多摩公司亦不否認原告於系爭租約㈠109年8月31
    日租賃期限屆滿前，即以存證信函通知要求卡多摩公司應於
    系爭租約㈠屆至時遷離系爭房屋（見本院卷㈠第54至58頁、卷
    ㈡第35、36頁），而細觀其內容，實亦已提及原告為系爭房
    屋共同繼承人、4位共同繼承人間未達成繼續出租之共識，
    並對系爭房屋仍有產權分割官司進行中等情，則卡多摩公司
    當至遲於109年8月31日前即知悉吳秀雄之全體繼承人（即全
    體原告）間就系爭房屋是否續租暨其產權等尚存有爭議，是
    依其情形，自難認卡多摩公司於系爭期間係善意占有系爭房
    屋。卡多摩公司此部分所辯，尚非可採。
  3.按城市地方供營業用之房屋，承租人得以營商而享受商業上
    之特殊利益，非一般供住宅用之房屋可比，所約定之租金，
    自不受土地法第97條規定之限制。又無權占有他人不動產，
    受有「占有」該不動產之利益，其應返還之價額應與客觀之
    租金相當，無權占有人閒置其實力支配之不動產，不影響其
    應返還價額之認定（最高法院111年度台上字第181號裁定意
    旨參照）。查系爭租約㈠已載明卡多摩公司承租系爭房屋係
    供營業之用（見本院卷㈠第36頁），且卡多摩公司亦自承其
    承租系爭房屋之目的係對外營業使用（見本院卷㈡第525頁）
    ，是本件尚無土地法第97條規定之適用。又系爭租約㈠自106
    年9月1日起調整租金為每月11萬元（參不爭執事項㈠所示）
    ，本院審酌系爭房屋之位置、工商業繁榮之程度、卡多摩公
    司利用房屋情形及所受利益等一切情狀，認卡多摩公司占有
    系爭房屋所受相當於租金之不當得利，以每月11萬元計算為
    適當。另兩造亦不爭執自110年1月1日至1月20日期間，若以
    原租金數額換算，換算金額為7萬0,968元（參不爭執事項㈤
    所示），則依上說明，全體原告依民法第179條、第831條準
    用828條第3項規定及繼承之法律關係，請求卡多摩公司返還
    系爭期間相當於租金之不當得利計51萬0,968元（計算式：1
    1萬元×4個月＋7萬0,968元＝51萬0,968元）予全體原告公同共
    有，應屬有據；至逾此範圍之請求，則非有理。
　㈣關於請求給付違約金部分：
　1.按系爭租約㈠約定卡多摩公司應於期滿或終止時，將系爭房
    屋遷讓交還，如不即時交還房屋，吳秀雄得向卡多摩公司請
    求自終止租約或租賃期滿之翌日起至遷讓完竣之日按房租2
    倍計算之違約金，此觀系爭租約㈠第7條第4項約定即明（見
    本院卷㈠第37頁）。又約定之違約金額過高者，法院得減至
    相當之數額，民法第252條定有明文。而約定之違約金是否
    過高，應依一般客觀之事實、社會經濟狀況、當事人實際上
    所受損害及債務人如能如期履行債務時，債權人可享受之一
    切利益等為衡量標準，此不問違約金作用為懲罰性抑為損害
    賠償之預定，均有其適用（最高法院106年度台上字第1389
    號判決意旨參照）。
　2.查系爭租約㈠於109年8月31日租賃期限屆滿而消滅後，卡多
    摩公司遲至110年1月20日始將系爭房屋點交返還而遷讓完竣
    ，則其於系爭期間之違約行為，對吳秀雄之全體繼承人即全
    體原告而言，自屬受有損害。本院審酌全體原告業向卡多摩
    公司請求返還系爭租約㈠期滿後無權占有系爭房屋之相當於
    租金之不當得利如前，並考量全體原告內部間就系爭房屋之
    租賃相關事宜本即存有不同意見，且於110年1月20日前，對
    外亦未與卡多摩公司溝通系爭房屋之具體返還事宜，迨追加
    原告方面於110年1月20日依法對卡多摩公司為回復系爭房屋
    之請求並到場實際點交，卡多摩公司始遷讓交還系爭房屋等
    情，認全體原告再依約請求按系爭房屋租金2倍計算之違約
    金，顯有過高。另併審酌上開客觀事實、社會經濟狀況、當
    事人實際上所受損害，及卡多摩公司如能如期履行債務時，
    全體原告可享受之一切利益等全般情況，認本件之違約金應
    核減至15萬元為適當。據此，全體原告依系爭租約㈠第7條第
    4項約定、民法第831條準用828條第3項規定及繼承之法律關
    係，請求卡多摩公司給付系爭期間之違約金15萬元予全體原
    告公同共有，尚屬有據；至逾此範圍之請求，則難准許。
  ㈤關於抵銷抗辯及反訴請求返還系爭保證金部分：　　　
　1.按系爭租約㈠約定系爭保證金於終止租賃契約或租賃期間屆
    滿，卡多摩公司遷讓交還房屋並扣除卡多摩公司積欠之債務
    後，由吳秀雄無息返還卡多摩公司，此觀系爭租約㈠第4條約
    定甚明（見本院卷㈠第36頁）。又無法律上之原因而受利益
    ，致他人受損害者，應返還其利益。雖有法律上之原因，而
    其後已不存在者，亦同。二人互負債務，而其給付種類相同
    ，並均屆清償期者，各得以其債務，與他方之債務，互為抵
    銷。但依債之性質不能抵銷或依當事人之特約不得抵銷者，
    不在此限，民法第179條、第334條第1項亦分別定有明文。
　2.查卡多摩公司已支付之系爭保證金，業因積欠系爭租約㈠之
    租金而發生當然抵充之效力，已如前述，是卡多摩公司自無
    從再就系爭保證金主張抵銷或請求依約返還，亦不生返還不
    當得利之問題。又卡多摩公司雖已給付系爭房屋自108年8月
    起至109年11月止租金予吳詹美完（參不爭執事項㈣所示），
    然此尚非依系爭租約㈠債之本旨之清償，亦如前述，縱卡多
    摩公司對吳詹美完個人另有相關債權存在，依上說明，卡多
    摩公司仍不得以之與全體原告公同共有之系爭租金債權抵銷
    。是卡多摩公司所為之抵銷抗辯及反訴請求返還系爭保證金
    等，均非可取。
五、本件結論：
　㈠本訴部分：
　　全體原告依系爭租約㈠第3條、第9條第5項約定、民法第831
    條準用828條第3項規定及繼承之法律關係，求為命如主文第
    1項所示之判決（利息起算日見本院卷㈠第96、399、570頁；
    民法第229 條第2 項、第233 條第1 項本文、第203 條等規
    定參照）；依民法第179條規定、系爭租約㈠第7條第4項約定
    、民法第831條準用828條第3項規定及繼承之法律關係，求
    為命如主文第2項所示之判決，為有理由，應予准許；逾此
    範圍之請求，為無理由，應予駁回。
  ㈡反訴部分：
　　卡多摩公司依系爭租約㈠第4條約定、民法第179條規定及繼
    承之法律關係，請求全體原告連帶給付30萬元，及加計自民
    事綜合辯論意旨暨反訴狀繕本送達翌日起算之法定遲延利息
    ，為無理由，應予駁回。
六、關於假執行宣告部分：
  ㈠本訴部分：
　　全體原告陳明願供擔保，聲請宣告假執行，經核其勝訴部分
    ，合於法律規定，爰酌定相當之擔保金額宣告之；至其敗訴
    部分，其假執行之聲請失所依附，應予駁回。另卡多摩公司
    就全體原告勝訴部分陳明願供擔保，聲請宣告免為假執行，
    經核合於法律規定，爰酌定相當之擔保金額宣告之。
  ㈡反訴部分：
　　卡多摩公司之訴既經駁回，其假執行之聲請即失所依附，應
    予駁回。　　
七、本件事證已臻明確，兩造其餘攻擊防禦方法及舉證，經核均
    於判決結果不生影響，爰不逐一論述，附此敘明。
八、訴訟費用負擔之依據：民事訴訟法第78條、第79條、第85條
    第2項。
中　　華　　民　　國　　111 　年　　2 　　月　　25　　日
                  民事第四庭　法  官  林大為
以上正本係照原本作成。
如對本判決上訴須於判決送達後 20 日內向本院提出上訴狀。如
委任律師提起上訴者，應一併繳納上訴審裁判費。
中　　華　　民　　國　　111 　年　　3 　　月　　1 　　日
                              書記官  葉乙成